最高法院刑事判決　　　　　　　　　　　　　　　九十一年度台上字第七一五一號
　　上　訴　人　丙○○
　　　　　　　　乙○○
　　　　　　　　丁○○
　　　　　　　　甲○○
　　共　　　同
　　選任辯護人　鍾志宏律師
右上訴人等因妨害自由案件，不服台灣高等法院中華民國八十九年九月二十七日第二
審判決（八十九年度上訴字第二六五五號，起訴案號：台灣板橋地方法院檢察署八十
八年度偵字第一０二０六號），提起上訴，本院判決如左：
    主  文
原判決撤銷，發回台灣高等法院。
    理  由
本件原判決認定上訴人丙○○因林茂新於民國八十六年九、十月間積欠其賭債新台幣
二十八萬五千元，所簽發用以償還之支票五紙均未兌現，林茂新又避不見面。嗣於八
十八年四月十八日下午七時三十分許，丙○○與上訴人乙○○二人在台北縣三重市○
○街四一一號前巧遇林茂新，而林茂新見丙○○在場為逃避上開債務，即速至其駕駛
之營業小客車欲呼叫同業前來相助，乙○○見狀乃上前阻止林茂新呼叫，並與林茂新
於車內互毆（傷害部分未據告訴），丙○○同時以電話召友人即上訴人丁○○、甲○
○二人前來幫忙。俟丁○○及甲○○二人趕至上址後，四人即共同強押林茂新至丙○
○所駕駛之車號Ｖ五｜四四九五號自用小客車上，由丙○○駕駛，乙○○坐於駕駛座
旁；而林茂新坐於後座中間，且為防止林茂新再度逃跑，旁坐有丁○○及甲○○二人
，以此非法方法，剝奪林茂新之行動自由，並由上訴人四人中之一人出言恫嚇稱：如
不還錢，要載到山上斷手斷腳等語，欲將林茂新載往他處談判債務清償問題，經不詳
姓名路人報案，適巡邏警員前來查獲，其間剝奪林某行動自由之時間有五、六分鐘等
情。因而維持第一審均論處上訴人四人共同以非法方法剝奪人之行動自由罪刑之判決
，駁回上訴人四人在第二審之上訴。固非無見。
惟查：(一)、刑法第三百零二條第一項之剝奪人之行動自由罪，其所謂之「其他非法方
法」，係指私行拘禁以外之非法方法而言。究竟其非法方法為何？應於事實欄內詳為
記載，始足為適用法令之基礎。原判決僅籠統記載上訴人四人共同「強押」林茂新至
丙○○所駕駛之車號Ｖ五｜四四九五號自用小客車上，由丙○○駕駛，乙○○坐於駕
駛座旁，而林茂新坐於後座中間，「且為防止林茂新再度逃跑，旁坐有丁○○及甲○
○二人，以此非法方法剝奪林茂新之行動自由」等情。而於所謂「強押」，其具體態
樣為何？林茂新雖坐於後座中央，兩旁各坐有丁○○及甲○○二人，但當時上訴人四
人有無施用強暴、脅迫，或其他不法腕力？林茂新之行動自由是否及如何已被剝奪等
項，並未明白認定，詳細記載。依上開說明，自尚不足為適用法令之依據。(二)、告訴
人之告訴，係以使被告受刑事追訴為目的，必其指訴無瑕疵可指，經其他方面調查又
與事實相符，始得採為被告不利之判決基礎。本件除告訴人林茂新之指訴外，原判決
雖又援引證人陳榮輝、陳添權所為「被害人坐於後座中間，兩旁各有一人」之證言資
為林茂新指訴之補強證據。但依卷內資料，林茂新前後所指，並不一致，其於警詢時
所稱：「……今日在十九時三十分左右，在仁愛街四一一號前為丙○○率甲○○、乙
○○及丁○○毆打我臉部、手部，並以腳踢我背部，並強押我上車，並警告我如不還
錢將把我帶到山上埋掉，後來在車上途中，遭到巡邏警察盤查，丙○○所率領來的人
將我壓在車位底下，怕被警方發覺，我急忙喊救命，才被警方救回……」（偵查卷第
四頁正、反面），於第一審調查時，則改稱並非伊呼救才被警察救回（一審卷第六十
九、七十頁），核與證人陳榮輝於第一審問：「你們在查獲時，被害人有無呼喊救命
？」，答稱：「沒有，我們將他們請下車，……」，再問：「在你們查獲時，有無看
到被害人坐在後座有無被強押或控制行動？」，答：「沒有」等語（第一審卷第九十
四頁、第九十五頁），尤不相符合。實情為何？與上訴人四人之利益有重大關係，原
審未進一步予以究明、剖析，對陳榮輝上開有利於上訴人四人之證言未予採納，理由
內未置一詞，除有應於審判期日調查之證據未予調查之違法外，亦嫌判決理由不備。
上訴意旨指摘原判決違法，非無理由，認應發回更審，期臻翔適。
據上論結，應依刑事訴訟法第三百九十七條、第四百零一條，判決如主文。
中      華      民      國    九十一    年     十二     月     十二     日
                              最高法院刑事第十二庭
                                  審判長法官  張  淳  淙
                                        法官  謝  俊  雄
                                        法官  蘇  振  堂
                                        法官  張  春  福
                                        法官  呂  丹  玉
      右正本證明與原本無異
                                              書  記  官
中      華      民      國    九十一    年     十二     月     二十     日
